【裁判字號】    97,醫上,9
【裁判日期】    980217
【裁判案由】    損害賠償
【裁判全文】
臺灣高等法院民事判決                   97年度醫上字第9號
上  訴  人  丙○○○
訴訟代理人  李清輝律師
            余欽博律師
            王乙凡律師
被上訴人    行政院國軍退除役官兵輔導委員會台北榮民總醫院
法定代理人  甲○○
被上訴人    乙○○
共      同
訴訟代理人  張家琦律師
            林鳳秋律師
上 一 人
複代理人    詹素芬律師
上列當事人間請求損害賠償事件，上訴人對於中華民國96年11月
27日臺灣士林地方法院92年度醫字第2號第一審判決提起上訴，
並為訴之擴張、追加，本院於98年2月3日言詞辯論終結，判決如
下：
    主  文
上訴、擴張及追加之訴均駁回。
第二審訴訟費用（含擴張、追加之訴部分）由上訴人負擔。
    事實及理由
壹、程序方面：
一、關於上訴人於上訴後擴張請求新台幣（下同）149萬元部分
    是否合法？上訴人追加蜂皇漿費用5萬8,100元是否合法？經
    查：
    (一)按訴之變更或追加，非經他造同意，不得為之。但有民事
      訴訟法第255條第1項第2款至第6款情形，不在此限。又訴
      狀送達後，原告固不得將原訴變更或追加他訴，但如請求
      之基礎事實同一者、擴張或減縮應受判決事項之聲明者，
      不在此限，民事訴訟法第446條第1項及第255條第1項第2
      款、第3款分別定有明文。又按「當事人對於第一審判決
      不服之程度，及應如何廢棄或變更之聲明，依民事訴訟法
      第四百三十八條第一項第三款，雖應表明於上訴狀，然其
      聲明之範圍，至第二審言詞辯論終結時為止，得擴張或變
      更之，此不特為理論所當然，即就同法於第二審程序未設
      與第四百七十條第一項同樣之規定，亦可推知。故當事人
      在上訴期間內提出之上訴狀，僅載明對於第一審判決一部
      不服，而在言詞辯論終結前，復對其他部分一併聲明不服
      者，應認其上訴聲明之範圍為已擴張，不得謂其他部分之
      上訴業已逾期，予以駁回」（最高法院30年抗字第66號判
      例要旨參照）。故於第二審之訴訟程序，倘係請求之基礎
      事實同一、擴張或減縮應受判決事項之聲明，則無庸經他
      造同意，得為訴之變更或追加；又於第二審，上訴人雖於
      上訴期間內僅對於第一審判決敗訴之一部聲明不服，亦得
      於第二審言詞辯論終結前，復對其他部分擴張上訴聲明。
    (二)經查，本件上訴人起訴時，訴之聲明係請求被上訴人應連
      帶給付300萬元及自起訴狀繕本送達之翌日起，至清償日
      止，按年息百分之5計算之利息（見原審士調字卷第6頁之
      起訴狀）。又原審為上訴人敗訴之判決，上訴人聲明不服
      於上訴期間內即民國96年12月19日，提起本件上訴，其上
      訴聲明為：「一、原判決關於駁回上訴人在第一審151萬
      元及其法定利息部分之訴與該部假執行之聲請暨命負擔該
      部分訴訟費用之裁判均廢棄。二、前項廢棄部分，被上訴
      人應連帶給付聲請人（指上訴人）151萬元，及自起訴狀
      繕本送達之翌日起至清償日止，按年息百分之5計算之利
      息。…」（見本院卷第8頁之上訴狀），足見上訴人並非
      就其敗訴之全部聲明不服，而僅係就敗訴之一部聲明不服
      ；又本院係於98年2月3日言詞辯論終結（見本院卷第160
      頁之筆錄），而上訴人係於本院言詞辯論終結前之97年7
      月21日擴張上訴聲明為：「…二、前開廢棄部分，被上訴
      人應連帶給付上訴人300萬元，及自起訴狀繕本送達之翌
      日起至清償日止，按年息百分之5計算之利息。…」（見
      本院卷第91頁之書狀），亦即上訴人於上訴後擴張請求
      149萬元（其計算式為：300萬元－151萬元＝149萬元），
      揆諸前揭說明，上訴人雖於上訴期間內僅對於第一審判決
      敗訴之一部聲明不服，惟其既得於本院言詞辯論終結前，
      再對其他部分擴張上訴聲明，即於97年7 月21日再對149
      萬元部分擴張上訴聲明，自無不合，應予准許。
    (三)又上訴人主張被上訴人乙○○（下稱乙○○）未經伊同意
      而切除伊子宮、卵巢，導致停經無法分泌賀爾蒙之後遺症
      ，伊因而皮膚發癢不適，需服用蜂皇漿改善此不適感，而
      購買蜂皇漿所支出之費用，乃係增加伊生活上之需要（見
      本院卷第71頁之書狀），故於97年6月16日追加請求為：
      被上訴人應再連帶給付上訴人100萬2,451元，及自本訴狀
      繕本送達之翌日起至清償日止，按年息百分之5計算之利
      息（見本院卷第70頁之書狀），亦即上訴人於原訴之聲明
      外，再追加請求100萬2,451元；嗣於97年7月21日減縮此
      部分之請求僅為5萬8,100元及利息（見本院卷第91頁之書
      狀），亦即僅就切除卵巢所增加生活上需要之費用，即自
      91年4月起所支出之購買蜂皇漿費用5萬8,100元為請求（
      見本院卷第91、92頁之書狀）。查，兩造間係因醫療糾紛
      之損害賠償之爭議，致衍生本件訴訟，上訴人追加請求之
      基礎事實同一及減縮應受判決事項之聲明，依民事訴訟法
      第446條第1項及第255條第1項第第2款、第3款規定，上訴
      人上開追加、減縮之請求，程序自屬合法，自應准許。
二、被上訴人行政院國軍退除役官兵輔導委員會台北榮民總醫院
    （下稱台北榮總）之法定代理人原為「李良雄」，嗣於98年
    1月16日變更為「甲○○」（見本院卷第189頁之資料），其
    聲明承受訴訟（見本院卷第186頁之書狀），經核並無不合
    ，應予准許。
貳、實體方面：
一、本件上訴人主張：
    (一)伊於91年3月25日經國立成功大學醫學院附設醫院（下稱
      成大醫院）病理報告確定罹患直腸癌，因伊具有榮眷身分
      ，乃於同月28日至台北榮總住院，由乙○○醫師負責進行
      切除直腸癌手術。又術前經電腦斷層檢查，乙○○並告知
      伊另有子宮肌瘤，惟伊於同年2月5日即已知悉，因非惡性
      ，且未感不適，故原看診之吳俊賢醫師未作處理。適因進
      行上述直腸癌手術，為圖便利，伊即同意乙○○如開刀時
      發現子宮肌瘤太大，願一併切除子宮肌瘤。嗣於91年4月1
      日伊在媳婦陳玉秀及同居人莊毅彬陪同下，接受手術治療
      。手術進行中，台北榮總並以廣播呼叫伊家屬至開刀房門
      外，告以須手術2個部位，應再補具手術同意書，而由莊
      毅彬於手術同意書上簽名。手術完畢，林國楨即將切除之
      一截腸子及2顆比拳頭略小之子宮肌瘤端出向家屬說明切
      除部位，故伊及家屬一直以為手術切除者為直腸癌部位及
      子宮肌瘤。且台北榮總於91年4月13日即伊出院當天所出
      具之診斷證明書，僅記載直腸癌術後之內容。惟伊出院後
      不過7天，即因下消化道出血合併休克，於91年4月21日送
      成大醫院急診，並於同月26日復進行第2次手術。伊於成
      大醫院急救期間，因骨盆腔膿瘍，經婦產科醫師會診告知
      伊之子宮、卵巢均已遭切除，經去電詢問乙○○，始告知
      上開事實；另伊於95年12月9日向台北榮總調閱病歷資料
      ，始知悉伊之闌尾亦遭一併切除。
    (二)乙○○於術前完全未告知伊或家屬有切除子宮、卵巢及闌
      尾之必要，且未得伊或家屬之同意，逕於直腸癌手術中合
      併切除上述器官，已剝奪伊身體自主權及醫療方式選擇權
      ，且於術後亦未充分告知已切除上述器官之事，已違反醫
      療法第46條第1項、第81條（應係93年4月28日修正前第58
      條之誤載）、醫師法第12條之1等保護他人之法律，依民
      法第184條第2項規定，其有過失甚明。伊因乙○○未盡告
      知義務並經伊同意，而擅自切除伊之子宮、卵巢及闌尾，
      使伊失去對醫師之信賴，身心傷痛莫可言喻，而受有非財
      產上之精神損害各140萬元、140萬元、20萬元，合計共
      300萬元；又伊因子宮、卵巢之切除導致停經無法分泌賀
      爾蒙之後遺症，伊因此皮膚發癢不適，而需服用蜂皇漿改
      善該不適感，迄今購買蜂皇漿之費用共5萬8,100元，伊亦
      得向被上訴人請求此項增加生活上需要之費用等情，爰依
      民法第184條第2項、第188條、第193條第1項、第195 條
      等規定（僅依侵權行為法則請求--見本院卷第90頁之筆錄
      ），求為命被上訴人應連帶給付上訴人300萬元，及自起
      訴狀繕本送達之翌日起至清償日止，按年息百分之5計算
      利息之判決（原審為上訴人敗訴之判決，上訴人聲明不服
      提起上訴，並擴張、減縮及追加訴之聲明，已如前述）。
      並(一)上訴聲明：1.原判決廢棄。2.被上訴人應連帶給付上
      訴人300萬元及自起訴繕本送達之翌日起，至清償日止，
      按年息百分之5計算利息。(二)追加聲明：被上訴人應另連
      帶給付上訴人5萬8,100元及自追加之訴書狀繕本送達之翌
      日起，至清償日止，按年息百分之5計算利息。(三)上訴人
      願供擔保，請准宣告假執行（見本院卷第162頁之書狀）
      。
二、被上訴人則以：
    (一)本件經行政院衛生署醫事審議委員會（下稱醫審會）先後
      二次鑑定之意見，已清楚敘明乙○○依上訴人病情狀況，
      所實施切除子宮及切除卵巢部分，確為醫療常規上之必要
      手術。又由上訴人之家屬所簽立手術同意書顯示，乙○○
      當初所為說明及解釋，均係依上訴人病情狀況所作醫學專
      業考量；且在符合醫療常規情形下判斷須切除上述部位，
      係正當之醫療業務執行行為，並無任何疏失及未取得上訴
      人同意之情形，上訴人之指述與常理不符。另乙○○所實
      施切除闌尾部分，亦為醫療常規上之必要手術，且確已獲
      得上訴人及家屬之同意。上訴人之手術室護理記錄有關摘
      除物之名稱詳細以中文記載「子宮、卵巢、結腸、闌尾」
      ，且係於起訴前即91年11月29日即向台北榮總影印其病歷
      資料，則關於上開記載上訴人闌尾經切除之記錄，上訴人
      於起訴時即已知悉，而上訴人卻僅就摘除其「子宮、卵巢
      」之事實一再主張，可知上訴人就闌尾之切除並無意見，
      否則豈有起訴時未一併主張之理？再者，依手術記錄所載
      ，手術中發現病灶附近，包括腸繫膜和骨盆腔壁均有連繫
      接觸之情形，因此將闌尾同時切除，參酌醫審會就切除卵
      巢部分之鑑定意見，亦屬合理。另由手術後記錄中LAR（
      即直腸癌暨直腸切除術）係與Appendectomy（即闌尾切除
      ）、BOS（即兩側輸卵管暨卵巢切除）記錄一起，而ATH（
      即子宮切除）係記錄在最後。可知Appendectomy和BOS均
      係為實施LAR之必要手術，況上訴人事先即知悉且有此要
      求。
    (二)又上訴人之手術同意書雖記載患「直腸癌」及「子宮肌瘤
      」需實施切除手術，但所「切除」者，當然不限於有病變
      之腫瘤，尚包含腫瘤之相連器官及相關必要之切除，是闌
      尾及卵巢之切除，均係手術同意書所載切除之範圍。而子
      宮肌瘤手術所應切除部分，自然不僅限於肌瘤本身，尚應
      包含相連之子宮在內，乙○○並無違反告知義務。況依上
      訴人個案情況切除卵巢、子宮係符合醫療常規，無論上訴
      人是否盡告知義務，與上訴人主張之損害間，均無因果關
      係存在。
    (三)再者，上訴人既於起訴即91年11月29日前即已知悉其闌尾
      已切除之事實，而上訴人係於92年2月12日起訴，卻遲至
      96年6月11日始以辯論意旨狀主張切除闌尾未盡告知義務
      ，並請求損害賠償，此部分請求權，已罹於二年之侵權行
      為損害賠償請求權之消滅時效，伊等自得提出時效抗辯。
    (四)另本件手術並無任何過失之處，自不構成侵權行為，伊等
      自無賠償義務；且上訴人所主張之損害與乙○○是否違反
      告知義務並無因果關係，況乙○○確已盡告知義務；又慰
      撫金之性質在於補償及調整被害人所受精神上之損害，本
      件手術所切除部位乃符合醫療常規所必要，上訴人實無因
      此受有精神上痛苦可言，其請求高額之精神慰撫金更屬無
      理；另上訴人並未舉證證明其有因切除卵巢而停經，並無
      法分泌賀爾蒙，致皮膚發癢不適之情形，而須購買蜂皇漿
      以改善前揭不適情形所支出之必要及合理之費用，故其上
      開主張實不足採等語，資為抗辯。並答辯聲明：(一)上訴、
      擴張及追加之訴均駁回。(二)如受不利判決，願預供擔保請
      准宣告免為假執行。
三、兩造不爭執事項：
    (一)上訴人於91年3月25日經成大醫院病理報告確定罹患直腸
      癌；另於91年2月5日經吳俊賢婦產科診所診斷患有子宮肌
      瘤。
    (二)上訴人因直腸癌病症，欲進行手術治療，乃於91年3月28
      日至台北榮總住院，由乙○○任其主治醫師，術前進行電
      腦斷層檢查，乙○○並告知上訴人另有子宮肌瘤，上訴人
      亦同意如手術時發現子宮肌瘤太大，願一併切除子宮肌瘤
      。乙○○旋於91年4月1日為上訴人進行直腸癌手術，同時
      併為摘除子宮及切除卵巢、闌尾之手術。術後上訴人於同
      年月13日出院，台北榮總曾出具住院診斷證明書，依該診
      斷證明書之記載，其科別欄為「直腸科」、診斷欄為「直
      腸癌，術後」。
    (三)前述手術進行中，護理站曾廣播上訴人家屬至護理站，告
      知須進行子宮肌瘤手術。手術完成後，乙○○曾將切除之
      直腸及子宮肌瘤提示上訴人之家屬檢視。
    (四)上訴人嗣於91年4月21日因下消化道出血合併休克，經送
      成大醫院急診，直腸鏡發現許多大腸潰爛及憩室合併出血
      ，經急救後，並發現前次直腸吻合處上方大腸後壁有壞死
      穿孔及出血，而進行哈特曼氏手術，橫結腸造口及用大塊
      紗布壓迫止血。於同年4月26日開刀取出止血紗布，再進
      行左半結腸切除及大腸造口（即裝設人工肛門）手術。至
      91 年8月7日始出院。
    (五)就乙○○為上訴人所實施上述手術，經醫審會先後二次鑑
      定，其鑑定意見為：「(一)…病人因有子宮肌瘤合併出血，
      雖然在停經婦女未必須手術，但其有出血症狀肌瘤又大，
      且正好須做直腸癌切除手術，所以同時切除子宮卵巢是合
      理的選擇。病患為第三期大腸癌，淋巴已有移轉，且卵巢
      有粘連現象。無法排除直接侵犯的可能，所以切除卵巢是
      符合醫療常規。(二)…其下消化道出血應與榮民總醫院之手
      術並不相關。」、「…病人之骨盆膿瘍之形成與本身原有
      高血脂、冠心症、動脈硬化阻塞造成缺血性大腸炎，以致
      大腸壞死穿孔發炎有關，而與前次榮民總醫院（指台北榮
      總）乙○○醫師切除其子宮卵巢等無關。」其形式上真正
      不爭執。
    (六)上訴人於91年6月24日經鑑定為輕度重器障（腸道）之殘
      障，持有中華民國身心障礙手冊等事實，為兩造所不爭執
      （見本院卷(一)第125、126頁之筆錄、第4頁反面、第5頁所
      附之判決），並有吳俊賢婦產專科醫院（診所）診斷證明
      書、台北榮總住院診斷證明書、成大醫院診斷證明書、第
      18頁之中華民國身心障礙手冊、醫審會編號0000000號、
      編號0000000號鑑定書可證（見原審士調字卷第12頁之診
      斷證明書、第13頁之證明書、第14頁之診斷證明書及原審
      醫字卷(一)第235頁、原審醫字卷(三)第2頁之鑑定書），固堪
      信為真實。
四、本件經依民事訴訟法第463條準用同法第270條之1第1項第3
    款規定，整理並協議簡化爭點後，兩造同意就本院97年9月
    8日準備程序中，兩造協議簡化之爭點為辯論範圍（見本院
    卷第126頁筆錄）。茲僅就兩造之爭執點及本院判斷，分述
    如下：
    (一)關於被上訴人乙○○就摘除子宮、切除卵巢、闌尾部分，
      是否於術前未盡告知義務，而構成醫師告知義務之違反？
      經查：
      1.按醫院實施手術時，應取得病人或其配偶、親屬或關係
        人之同意，簽具手術同意書及麻醉同意書；在簽具之前
        ，醫師應向其本人或配偶、親屬或關係人說明手術原因
        ，手術成功率或可能發生之併發症及危險，在其同意下
        ，始得為之。但如情況緊急，不在此限；醫療機構診治
        病人時，應向病人或其家屬告知其病情、治療方針及預
        後情形，93年4月28日修正前醫療法第46條第1項、第58
        條分別定有明文。又按醫師法第12條之1醫師診治病人
        時，應向病人或其家屬告知其病情、治療方針、處置、
        用藥、預後情形及可能之不良反應。惟前揭法條就醫師
        之說明義務，並未具體化其內容，能否漫無邊際或毫無
        限制的要求醫師負一切（含與施行手術無直接關聯）之
        說明義務？已非無疑（最高法院96年台上字第2476號裁
        判要旨參照）。
      2.上訴人主張乙○○於91年4月1日手術前未曾告知伊或伊
        之家屬伊有切除子宮、卵巢及闌尾之必要，且未得伊或
        伊家屬之同意，逕於系爭直腸手術中合併切除上開器官
        ，乙○○於系爭直腸手術前未盡告知義務，實構成醫師
        告知義務之違反云云。惟查：
        觀之行政院衛生署醫事審議委員會編號0000000號鑑
          定書之鑑定結果記載：「…九、鑑定意見：(一)直腸癌
          婦女有卵巢轉移之情形並不少見…，所以不少文獻（
          附件）主張對以停經之婦女做預防性之雙側卵巢切除
          術。病人（指上訴人）因有子宮肌瘤合併出血，雖然
          在停經婦女未必須手術，但其有出血症狀肌瘤又大，
          且正好須做直腸癌切除手術，所以同時切除子宮卵巢
          是合理的選擇。病患（指上訴人）為第三期大腸癌，
          淋巴已有轉移，且卵巢有沾連現象。無法排除直接侵
          犯的可能所以切除卵巢是符合醫療常規。…」等情（
          見原審醫字卷(一)第237頁之鑑定書）。又國防醫學院
          三軍總醫院於97年10月24日以院三醫勤字第09700163
          82號函記載：「…說明：…五、若手術中見癌細胞已
          轉移卵巢，則切除子宮、卵巢是符合癌症手術原則，
          …」等情（見本院卷第138頁之函文），另財團法人
          長庚紀念醫院（林口）分院97年12月2日（97）長庚
          院法字第1131號函記載：「…說明：…二、一般醫學
          常規，若於直腸癌手術中察覺腫瘤已侵犯子宮或卵巢
          時，臨床上有可能會連同卵巢一併切除，若察覺闌尾
          也有腫瘤侵犯，則亦會一併切除。此外若在手術中無
          法判定腫瘤之原發部位就係為卵巢癌侵犯直腸，亦或
          直腸癌侵犯卵巢，則臨床上亦有可能一併切除卵巢、
          直腸以及闌尾。…」等情（見本院卷第141頁之函文
          ），足見關於直腸癌及子宮肌瘤之切除手術，非僅係
          切除直腸及肌瘤之部位，而係涵蓋相關連之部位，且
          是否需切除相關連部位，常需於手術中為判斷；又上
          訴人之子宮肌瘤合併出血，且其有出血症狀肌瘤又大
          ，實宜進行直腸癌切除手術，是同時切除子宮、卵巢
          及闌尾，乃符合醫療常規。
        又觀之手術同意書記載：「…丙○○○…因患『直腸
          癌、子宮肌瘤』，需實施『切除』，經貴院（指台北
          榮總，下同）乙○○醫師（由醫師親自簽名）詳細說
          明下列事項，並已充分瞭解，同意由貴院實施該項手
          術：一、需實施手術之原因。二、手術成功率或可能
          發生之併發症及危險。貴院實施手術時，應善盡醫療
          上必要之注意，手術中或麻醉恢復期間，若發生緊急
          情況，同意接受貴院必要之緊急處置。…立同意書人
          ：莊毅彬（指上訴人之同居人）簽章…91年3月31日
          …」等情（見原審醫字卷(一)第25頁、第205頁、原審
          醫字卷(三)第107頁之同意書），由上開手術同意書雖
          僅記載關於「直腸癌、子宮肌瘤」所需實施之切除手
          術，惟如前所述，關於直腸癌及子宮肌瘤之切除手術
          ，非僅係切除直腸及肌瘤之部位，而係涵蓋相關連之
          部位，且是否需切除相關連部位，常需於手術中為判
          斷，故於手術前之同意書實無法先就實際需切除之相
          關連部位一一翔實記載。且依一般經驗法則，直腸癌
          及子宮肌瘤之切除手術，亦係涵蓋其他相關連之部分
          ，而非僅就直腸癌及肌瘤之部位為切除，故上訴人之
          家屬雖僅就「直腸癌、子宮肌瘤」簽署同意，惟該同
          意之範圍自應涵蓋其他相關而必要切除之部位，嗣於
          該手術後，上訴人所實際切除者亦包含子宮、卵巢及
          闌尾，自應解為係於上開同意書所告知及同意之範圍
          ，故由上開手術同意書尚難遽認乙○○未盡告知義務
          。
        再參酌證人陳建志即台北榮總之住院醫師證稱：「病
          人（指上訴人，下同）到我們科就診主要的病情是直
          腸癌，病人同時告訴我們他是子宮肌瘤，檢查前就說
          有，而檢查後也證實。主要的手術是直腸癌的切除，
          病人同時也希望我們一起處理子宮肌瘤問題。在什麼
          情況要切除子宮，林醫師（指乙○○，下同）是有說
          要等到開刀當時才做判斷。我記憶中是病人要求把子
          宮切除掉，但林醫師並沒有說一定需要。而卵巢的部
          分在開刀之前對於這樣的病人我們有告知她說並（『
          避』之誤載）免以後的復發，我們會建議要切除。我
          記憶中病人並沒有質疑說要進行這樣的手術。」等語
          （見原審醫字卷(一)第170頁之筆錄），故依證人陳建
          志之證詞，上訴人曾告知乙○○其患有子宮肌瘤，經
          診察後證實，就子宮肌瘤部分，上訴人曾要求切除子
          宮，而乙○○亦曾告知上訴人需待手術中再作判斷是
          否切除子宮。而就卵巢部分，乙○○亦曾建議切除。
          再參酌證人莊毅彬即上訴人之同居人亦證稱：「（問
          ：開刀前主治醫生（指乙○○）有跟你們溝通哪一些
          事情？）答：乙○○醫師說照電腦斷層是直腸癌沒錯
          ，且子宮也有肌瘤，…我問他是良性還是惡性，他說
          要開刀之後才知道。…原告（指上訴人，下同）有跟
          林醫師（指乙○○）說如果開刀之後發現肌瘤大的話
          就順便拿掉。…」等語（原審醫字卷(一)第155頁之筆
          錄），故上訴人確曾要求就子宮肌瘤為切除；再參以
          乙○○曾於91年3月31日於上訴人之病歷資料上記載
          ：「…The patient said that she has had myoma
          of uterus（病人《指上訴人》曾陳述其患有子宮肌
          瘤）…The patient asked to remove the uterus,
          ovaries and appendix…（病人要求摘除子宮、卵巢
          及闌尾）」等情（見原審醫字卷(一)第23頁之病歷資料
          ），則依上開病歷資料之記載，上訴人曾陳述其患有
          子宮肌瘤，並曾要求切除子宮、卵巢及闌尾，核與上
          開證人之證述相符，雖上訴人主張上開記載非出於同
          一枝筆，應係乙○○事後補註云云，惟觀之上開病歷
          資料於同一日之記載雖有不同之墨漬（見原審醫字卷
          (一)第23頁之病歷資料），惟按一般經驗法則，於同一
          日不同時候先後分別為記載，而使用不同之筆墨，並
          無悖於常情。況上訴人又未能提出乙○○係事後為補
          註之證據，實難僅憑其片面之詞而據為有利於上訴人
          之認定。再觀之麻醉同意書亦記載：「…丙○○○…
          因患直腸癌及子宮肌瘤需實施直腸及『子宮』切除手
          術…立同意書人：莊毅彬…」等情（見原審醫字卷(一)
          第203頁之同意書），足見上訴人手術前並非不知其
          子宮、卵巢及闌尾有可能被切除之事實，尚難遽認乙
          ○○於手術前未盡告知之義務。
        另參酌證人陳建志證稱：「（問：手術中林醫師為什
          麼還要再跟家屬溝通？）答：主要原因是發現子宮肌
          瘤很大，且直腸癌與卵巢有沾黏現象。…」、「我知
          道林醫師有拿出去給家屬看（指切除之部位）。」、
          「（問：是拿哪一些東西家屬看？）答：直腸癌、子
          宮、兩邊的卵巢、肌瘤是和子宮長在一起的，肌瘤連
          子宮是一整粒的。卵巢是另外兩個，卵巢應該是兩粒
          ，應該會連著血管。」、「我們所謂直腸癌切除手術
          包含的可能性非常大，所有相關可能切除的東西都包
          括在裡面。」等語（見原審醫字卷(一)第170頁至第173
          頁、第178頁之筆錄）；又證人莊毅彬亦證稱：「（
          問：開刀的經過情形如何？）答：開刀的時候我和陳
          玉秀在外面等，中途有廣播叫原告（指上訴人，下同
          ）的家屬到護理站，我們進去之後，護理站的小姐說
          原告要開肌瘤，所以要再簽一張同意書，那張同意書
          是什麼我沒有看清楚，那時候護士跟我講這樣之後我
          就簽下去了，簽完之後我就出去繼續等開刀結束。之
          後林醫生（指乙○○）有叫我們再進去另外一間，他
          有用一個盆子裝，他說裡面有一段腸子、兩個肌瘤，
          一大一小。我看到的一共是三個東西。…」等語（見
          原審醫字卷(一)第156頁之筆錄），足見乙○○於手術
          中就子宮肌瘤部分，已通知上訴人之家屬簽署同意書
          ，雖上訴人之同居人莊毅彬陳稱未看清楚該同意書之
          內容，然其既未否認確有簽署該同意書，尚難僅憑其
          空言未看清楚該同意書之內容而簽署，即否認其確有
          於該同意書為同意之簽署。況乙○○於手術後亦曾提
          示上訴人之家屬所切除之子宮、卵巢及闌尾，雖證人
          莊毅彬稱乙○○所提示係「…一段腸子、兩個肌瘤。
          我看到的一共是三個東西。…」等語，惟依證人陳建
          志上開證述「肌瘤是和子宮長在一起的，肌瘤連子宮
          是一整粒的。卵巢是另外兩個，卵巢應該是兩粒，應
          該會連著血管。」等語，益證乙○○所提示係三項切
          除之物，核與證人莊毅彬上開所陳共提示三樣東西並
          無不符，而三項切除物應係子宮、卵巢及闌尾，其中
          子宮係與肌瘤連在一起，而兩顆卵巢亦係一起連著血
          管，是上訴人主張乙○○未將直腸及子宮肌瘤以外所
          切除之器官提示云云，自不足採，足認乙○○確已向
          上訴人之家屬提示所切除之子宮、卵巢及闌尾。是乙
          ○○既已於切除上開器官前即通知上訴人之家屬簽署
          同意書，且於切除後又提示上開所切除之器官，自難
          逕認乙○○違反告知義務。
        準此，乙○○於該手術中切除上訴人之子宮、卵巢及
          闌尾，自符合醫療常規；雖上訴人於手術前並非不知
          其子宮、卵巢及闌尾有可能被切除，而乙○○於手術
          前已告知上訴人上開器官可能會被切除之事實，並已
          由上訴人之家屬簽署同意書，且於手術後亦提示所切
          除之上開器官，實難逕認乙○○就此未盡告知義務。
          是上訴人主張乙○○於手術前未曾告知伊或伊之家屬
          伊有切除子宮、卵巢及闌尾之必要，且未得到伊或伊
          之家屬同意云云，委無足取。
    (二)關於上訴人主張之損害，與被上訴人乙○○是否違反前項
      告知義務之間有無因果關係存在？經查：
      1.按所謂相當因果關係，係指依經驗法則，綜合行為當時
        所存在之一切事實，為客觀之事後審查，認為在一般情
        形上，有此環境，有此行為之同一條件，均發生同一之
        結果者，則該條件即為發生結果之相當條件，行為與結
        果即有相當之因果關係。反之，若在一般情形上，有此
        同一條件存在，而依客觀之審查，認為不必皆發生此結
        果者，則該條件與結果並不相當，不過為偶然之事實而
        已，其行為與結果間即無相當因果關係。又侵權行為所
        發生之損害賠償請求權，以有故意或過失不法侵害他人
        之權利為其成立要件，此觀民法第一百八十四條之規定
        自明。若其行為並無故意或過失，或其行為與損害之間
        無相當因果關係者，均無令負侵權行為損害賠償責任之
        可言（最高法院95年度台上字第449號裁判要旨參照）
        。
      2.雖上訴人主張乙○○於手術前就切除伊之子宮、卵巢及
        闌尾，未盡告知義務，造成伊上開器官被無端切除，乙
        ○○所為已構成伊身體自主權之侵犯，而伊之上開器官
        遭切除，自與乙○○未盡告知義務有因果關係云云。惟
        承前所述，乙○○就切除上訴人之子宮、卵巢及闌尾之
        手術，並無違反醫療常規，且未違反告知義務，自難認
        乙○○有何故意或過失不法侵害上訴人之權利可言。揆
        諸前揭說明，自難逕認上開器官切除手術，與乙○○未
        盡告知義務有何因果關係，是上訴人所為之上開主張，
        自不足取。
    (三)關於乙○○如構成侵權行為，上訴人得否請求以其被切除
      子宮、卵巢、闌尾，而請求精神上損害賠償各140萬元、
      140萬元、20萬元；及上訴人得否請求因遭切除卵巢而購
      買蜂皇漿費用5萬8,100元？
      雖上訴人主張乙○○未盡告知義務並經伊同意，而擅自切
      除伊之子宮、卵巢及闌尾，顯然構成侵權行為，伊得依侵
      權行為之法則，請求被上訴人連帶賠償伊精神上之損害各
      140萬元、140萬元、20萬元，及追加請求因子宮、卵巢之
      切除導致停經無法分泌賀爾蒙之後遺症，伊因此皮膚發癢
      不適，而需服用蜂皇漿改善此不適感，迄今購買該蜂皇漿
      之費用共5萬5萬8,100元，伊亦得向被上訴人請求此項增
      加生活上需要之費用云云。惟查，承前所述，乙○○並無
      違反告知義務，其未有故意或過失不法之侵權行為，上訴
      人自無從依侵權行為之法則請求乙○○賠償其因此增加生
      活上之需要及其所受之非財產上之損害；而台北榮總亦無
      須負連帶賠償責任。是上訴人請求乙○○、台北榮總須負
      連帶賠償責任，自屬無據。
    (四)上訴人不得請求乙○○、台北榮總須負連帶賠償責任，已
      如前述。縱上訴人主張乙○○切除上訴人闌尾，未盡告知
      義務部分為真實，然已罹於二年侵權時效而消滅，茲分述
      如下：
      1.按民法第一百九十七條第一項規定：「因侵權行為所生
        之損害賠償請求權，自請求權人知有損害及賠償義務人
        時起，二年間不行使而消滅」。所謂知有損害及賠償義
        務人之知，係指明知而言。如當事人間就知之時間有所
        爭執，應由賠償義務人就請求權人知悉在前之事實，負
        舉證責任（最高法院72年台上字第1428號判例要旨參照
        ）。
      2.上訴人主張被上訴人於原審92年5月15日所提出答辯一
        狀之91年3月31日之病歷（見原審醫字卷(一)第23頁之病
        歷資料）係以英文而非以中文為記載，伊並未具有專業
        醫療專業及閱讀英文之能力，故無從於當時即可知悉上
        開病歷所記載之切除闌尾之事實；且台北榮總雖於93年
        4 月5日以93年4月1日北總企字第0930003014號函文（
        見原審醫字卷(一)第147頁之函文）檢送關於伊之病歷資
        料影本至法院，惟並未另以繕本送達伊，倘非伊聲請閱
        覽卷宗，實無知悉切除闌尾事實之可能，而伊係於95
        年9月14日始向原審聲請閱覽卷宗（見原審醫字卷(三)第
        15頁、本院卷第123頁之聲請書），故非於台北榮總檢
        送上開病歷資料於原審時即已知悉上開事實；另伊係於
        95 年12月9日向台北榮總調閱伊之病歷資料時，始知悉
        伊之闌尾遭林禎國切除之事實，則伊於96年6月11日追
        加請求切除闌尾部分之損害賠償，並未罹於二年之消滅
        時效云云。惟被上訴人否認之，並辯稱上訴人早於91年
        11月29日影印其病歷資料時已知悉切除闌尾之事實，卻
        不於本件起訴時主張，詎上訴人於96年6月11日始為主
        張，已罹於二年之消滅時效，並提出「基本資料查詢」
        、原審96年8月29日之準備程序筆錄（見本院卷第84頁
        之筆錄），以證明之。經查：
        參酌被上訴人所提出之「基本資料查詢」記載：「…
          姓名：丙○○○…最近一次就診日期：911129（即91
          年11月29日）…最近一次就診科別：AO病歷影印費…
          」等情（見本院卷第132頁之資料查詢），足見上訴
          人於91年11月29日即向台北榮總影印其病歷資料。又
          參酌「台北榮民總醫院AOR樓手術室護理記錄」記載
          ：「…日期：94.4.1…丙○○○…手術摘要…摘除物
          名稱/重量：子宮、卵巢、結腸、『闌尾』…」等情
          （見原審醫字卷(二)第15頁、原審醫字卷(三)第77頁、第
          106頁及本院卷第44頁之紀錄），由上可知關於上訴
          人之闌尾經切除之事實，係以中文記載上訴人之病歷
          資料；衡諸常情，一般人縱令無醫療專業知識，倘經
          閱讀上開以中文記載之病歷資料，應得以知悉「闌尾
          」已經切除之事實，如前所述，上訴人既於91年11月
          29日即向台北榮總影印其病歷資料，則關於上開記載
          上訴人闌尾經切除之記錄，應包含於上訴人所影印之
          病歷資料內，而上訴人對此亦未爭執，則上訴人於91
          年11月29日影印其病歷資料時，應即明知其闌尾經林
          禎國切除之事實。
        再參以上訴人之訴訟代理人於原審審理中陳稱：「（
          問：關於闌尾部分是否仍要主張？）答：仍要主張，
          之前未提出，應是訴訟代理人的疏忽，且被告（指林
          禎國，下同）出具之診斷證明書並未記載有切除闌尾
          ，被告術前並未通知。」等情（見原審醫字卷(三)第93
          頁、本院卷第84頁之筆錄），是上訴人之訴訟代理人
          已自認係其疏忽始遲未提出關於切除闌尾部分之損害
          賠償請求，雖上訴人陳稱係因林禎國所出具之診斷證
          明書並未記載有切除闌尾之事實，且其術前並未為告
          知，縱令上訴人前揭所指述為真實，惟如前所述，上
          訴人於91年11月29日影印其病歷資料時應已知悉其闌
          尾經林禎國切除之事實，則上訴人應於91年11月29日
          即得為該部分之主張，卻遲至96年6月11日始為該部
          分之主張（見原審醫字卷(三)第72頁至第76頁之書狀）
          ，顯已罹於二年之消滅時效。是上訴人主張伊於96年
          6月11日追加請求切除闌尾部分之損害賠償，並未罹
          於二年之消滅時效云云，委無足採。則此部分請求既
          已罹於時效，上訴人不得再就林禎國切除其闌尾而未
          盡告知義務部分，而為侵權行為損害賠償之主張。
五、綜上所述，上訴人依據侵權行為之法則，請求被上訴人連帶
    給付300萬元及自起訴狀繕本送達之翌日起，至清償日止，
    依年息百分之5計算之利息，非屬正當，即屬不應准許。從
    而原審就此部分所為上訴人敗訴之判決，並無不合。上訴論
    旨指摘原判決此部分不當，求予廢棄改判，為無理由，應駁
    回其上訴及擴張之訴。另上訴人追加請求被上訴人應連帶給
    付上訴人5萬8,100元及自該追加請求書狀繕本送達之翌日起
    ，至清償日止，按年息百分之5計算之利息部分，亦非屬正
    當，亦屬不應准許。追加之訴部分既經駁回，則此部分假執
    行之聲請，亦失所附麗，應併駁回。
六、兩造其餘之攻擊或防禦方法及所用之證據，經斟酌後，認為
    均不足以影響判決之結果，爰不逐一論列。
七、據上論結，本件上訴、擴張之訴及追加之訴均為無理由，依
    民事訴訟法第449條第1項、第78條，判決如主文。
中    華    民    國    98    年    2     月    17    日
                  民事第七庭
                        審判長法  官  鄭三源
                              法  官  邱  琦
                              法  官  王聖惠
正本係照原本作成。
上訴人如不服本判決，應於收受送達後20日內向本院提出上訴書
狀，其未表明上訴理由者，應於提出上訴後20日內向本院補提理
由書狀（均須按他造當事人之人數附繕本）上訴時應提出委任律
師或具有律師資格之人之委任狀；委任有律師資格者，另應附具
律師資格證書及釋明委任人與受任人有民事訴訟法第466條之1第
1項但書或第2項（詳附註）所定關係之釋明文書影本。
中    華    民    國    98    年    2     月    17    日
                              書記官  陳樂觀
附註：
民事訴訟法第466條之1（第1項、第2項）：
對於第二審判決上訴，上訴人應委任律師為訴訟代理人。但上訴
人或其他法定代理人具有律師資格者，不在此限。
上訴人之配偶、三親等內之血親、二親等內之姻親，或上訴人為
法人、中央或地方機關時，其所屬專任人員具有律師資格並經法
院認為適當者，亦得為第三審訴訟代理人。


司法院資訊處製作；財團法人民間司法改革基金會備份。
